ACORDAO-COMPLETO-2450926

ACÓRDÃO 1727/2021 ATA 4/2021 - PRIMEIRA CÂMARA

VISTOS, relatados e discutidos estes autos de embargos de declaração opostos em face do Acórdão 13925/2020-TCU-Primeira Câmara, proferido em embargos de declaração,
ACORDAM os Ministros do Tribunal de Contas da União, reunidos em sessão da Primeira Câmara, ante as razões expostas pelo Relator, em:
9.1. nos termos dos arts. 32, inciso II, e 34 da Lei 8.443/1992, conhecer dos presentes embargos de declaração para, no mérito, não acolhê-los;
9.2. dar ciência deste acórdão à recorrente.

Embargos de declaração opostos a acórdão mediante o qual foram não acolhidos embargos de declaração opostos à acórdão proferido em recurso de reconsideração que manteve acórdão proferido em tomada de contas especial.

Primeira Câmara

Prefeitura Municipal de Japaratuba - SE.

3. Interessados/Responsáveis/Recorrentes:
3.1. Responsável: Lara Adriana Veiga Barreto Ferreira (XXX.114.395-XX)
3.2. Embargante: Lara Adriana Veiga Barreto Ferreira (XXX.114.395-XX).

13.1. Ministros presentes: Walton Alencar Rodrigues (Presidente), Benjamin Zymler (Relator) e Jorge Oliveira.
13.2. Ministro-Substituto convocado: Marcos Bemquerer Costa.

BENJAMIN ZYMLER

Ministro Benjamin Zymler.

Trata-se de embargos de declaração opostos pela sra. Lara Adriana Veiga Barreto Ferreira ao Acórdão 13925/2020-TCU-Primeira Câmara, mediante o qual não foram acolhidos embargos de declaração opostos ao Acórdão 12064/2020-TCU-Primeira Câmara, proferido em recurso de reconsideração que manteve o Acórdão 9466/2018-TCU-Primeira Câmara, proferido em tomada de contas especial.
2.	Esta foi instaurada em razão da não aprovação da aplicação dos recursos federais transferidos à conta do Programa de Proteção Social Básica e Especial (PSB/PSE) no âmbito do Sistema Único de Assistência Social no exercício de 2010.
3.	Para a aplicação dos recursos, o Município de Japaratuba/SE celebrou o convênio 1/2009 com a entidade Vigília da Arte Sergipana - Vidas, no valor de R$ 290.715,15, para a "realização de oficinas, palestras e cursos de inclusão produtiva" (peça 1, p. 77-81) . 
4.	Mediante o Acórdão 9466/2018-TCU-Primeira Câmara, a responsável teve suas contas julgadas irregulares, foi condenada em débito pelo total dos recursos referentes ao mencionado convênio e sofreu a pena de multa prevista no art. 57 da Lei 8.443/1992, no valor de R$ 50.000,00.
5.	A imputação de débito decorreu da constatação de que houve o saque de recursos da conta corrente diretamente no caixa, o que fez com que não se pudesse constatar o nexo de causalidade entre os comprovantes de despesas apresentados e os recursos repassados.
6.	Ademais, foram constatadas as seguintes irregularidades que, além da imputação de débito, foram objeto de citação e utilizadas como fundamento da sanção aplicada à responsável (peça 37, p. 3) :
	- deficiências no projeto básico do convênio, em razão da ausência dos seguintes elementos: atividades a serem executadas e custos estimados, quantidade de pessoas que deveriam ser atendidas, qualificação das pessoas que deveriam ministrar os cursos previstos e respectivas cargas horárias, remuneração dos profissionais envolvidos, materiais didáticos a serem utilizados e quantidade de veículos a serem locados (peça 4, p. 95-96) ;
- deficiências nos comprovantes relativos às despesas com as locações do veículo (no total de R$ 52.750,00) , pois se resumem a apresentações de recibos e recolhimento do tributo correspondente ao imposto sobre serviço, não constando nenhum contrato definindo a forma de realização da prestação do serviço, o período de disponibilidade dos veículos, responsabilidade das partes, dentre outras informações necessárias (peça 18, p. 62-104, e peça 19, p. 10-36) ; e
- ausência de relatório técnico das atividades supostamente desenvolvidas no interesse do convênio e de pareceres quanto às prestações de contas (peça 4, p. 111-113) .
7.	Consoante exposto no voto condutor do Acórdão 12064/2020-TCU-Primeira Câmara, a responsável argumentou no recurso de reconsideração, em essência, que:
	a) ocorreu a prescrição dos fatos;
	b) os seguintes documentos demonstram a execução do objeto pactuado:
	- Parecer do Conselho de Assistência Social para o exercício de 2010;
	- prova produzida em ação civil pública por ato de improbidade administrativa ajuizada contra a recorrente pelo seu sucessor, em razão de este não ter apresentado a documentação pertinente à prestação de contas em posse da municipalidade; e
	c) com base nos comprovantes de despesas apresentados, é possível comprovar o seu nexo de causalidade com os recursos repassados.
8.	Negado provimento ao recurso de reconsideração, em razão do não acolhimento dessas alegações, a responsável apontou em embargos de declaração os seguintes argumentos seriam caracterizados como, contradições, omissões ou obscuridades (peça 116) :
	- "o pagamento das despesas à entidade conveniada pelo município não importou movimentações fora da conta específica do convênio, cujos recursos foram mantidos e, portanto, permaneceram a todo tempo depositados em conta vinculada ao fundo destinatário";
	- "o acórdão deve esclarecer, que a opção pela movimentação dos recursos em espécie para a realização de pagamentos a fornecedores e prestadores de serviços foi da entidade executora das ações do convênio e cujas transações bancárias ocorreram apenas na conta específica particular dessa entidade";
	- "ainda que os pagamentos pela entidade privada ocorressem em espécie, a organização mantinha uma conta bancária específica para o recebimento dos recursos do convênio";
	- não existe qualquer ilegalidade decorrente da movimentação de recursos de convênio em espécie, e este comportamento não deve automaticamente implicar imputação de débito;
	- o nexo de causalidade pode ser demonstrado pela "conciliação entre os extratos bancários de contas específicas da entidade conveniada, do município, bem como as demonstrações contábeis da entidade, com a correta identificação do destinatário da despesa";
	- "não cabe imputar débito integral ao responsável em razão da inexecução física, mas tão somente da parcela referente aos serviços tidos por não executados"; e
	- há prova da realização de cotação prévia para aquisição de combustíveis.
9.	Mediante o Acórdão 13925/2020-TCU-Primeira Câmara, as alegadas contradições, omissões ou obscuridades foram afastadas nos seguintes termos (peça 138) :
	"10.	A principal linha argumentativa da embargante é de que o acórdão impugnado não considerou que os recursos foram movimentados mediante conta específica e que não haveria óbices em relação à realização de pagamentos em espécie.
11.	Outrossim, foi argumentado que o nexo de causalidade entre os recursos repassados e os comprovantes de despesas pode ser demonstrado mediante o cotejo entre os extratos bancários de contas específicas da entidade conveniada e as suas demonstrações contábeis da entidade.
12.	Entretanto, como a seguir exposto, essa matéria foi devidamente enfrentada no voto condutor do acórdão embargado:
	"No presente caso, a entidade convenente utilizou os recursos fazendo 21 saques mediante cartão eletrônico e duas emissões de cheques avulsos (consoante tabela constante do relatório) .
42.	A título de comprovar essas despesas foram apresentados mais de 200 recibos ou notas fiscais para os quais não é possível estabelecer uma correlação direta com os saques da conta específica.
43.	Como exemplo, menciono que dois cheques avulsos no valor total de R$ 47.700,00, emitidos em 30/12/2009 e 4/1/2010, teriam sido utilizados para o pagamento de 25 despesas diferentes no período de 8/1/2010 a 21/1/2010 (v.g. combustíveis e pagamentos de instrutores e coordenadores técnicos) (peça 72, p. 1-2) .
44.	Desta feita, como bem apontado pelo Ministério Público junto ao TCU, ocorreu "a ruptura do nexo de causalidade com a movimentação dos recursos por meio de saques na conta corrente, em vez da utilização de forma de pagamento que permitisse identificar os beneficiários, assegurando que os valores federais sejam aplicados na finalidade pactuada."
45.	Consequentemente, não há como afastar o débito apontado nestes autos." (grifou-se) . 
13.	Ou seja, o fato de os recursos estarem depositados em uma conta específica do ajuste não afeta a conclusão de que se perdeu a sua rastreabilidade quando se efetuaram os saques em espécie para o suposto pagamento de diversas despesas. Tampouco cabe considerar que os documentos contábeis da entidade supram essa ausência de rastreabilidade, pois não se sabe a origem dos recursos que suportaram os lançamentos contábeis.
14.	Rememoro que, quando a norma (Decreto 2.529/1998) estabeleceu que os recursos serão depositados em conta específica, o que se buscou foi garantir a rastreabilidade dos recursos repassados, o que não acontece com os saques em espécie. Ou seja, houve o efetivo descumprimento do art. 4º desse decreto:
"Art. 4º Os recursos serão depositados em conta vinculada ao fundo destinatário, sendo vedada a sua utilização de forma ou para fim diverso do estabelecido no plano de assistência social." (grifou-se) . 
15.	Outrossim, tal qual exposto no voto condutor do acórdão embargado, "o fato de a então prefeita ter delegado a terceiros a aplicação dos recursos não a desonera de suas obrigações originárias. Como titular da municipalidade cabia à recorrente zelar pela regular aplicação dos recursos de acordo com os normativos então vigentes, sob pena de responder por culpa in eligendo ou por culpa in vigilando."
16.	Finalmente, quanto a alegação de que a execução física do objeto afastaria a possibilidade de imputação de débito, destaco que assim constou da motivação da decisão embargada: "para a comprovação da regular aplicação desses recursos repassados, além da execução do objeto, a jurisprudência do TCU é firme no sentido de que deve ser demonstrado o nexo de causalidade entre os comprovantes de despesas apresentados e os recursos federais repassados (v.g. Acórdãos do Plenário 344/2015 e 55/2005 e da Primeira Câmara 8.802/2019, 4.327/2019, 4.210/2017, 8.800/2016 e 5.170/2015) ".
III
17.	Em relação ao argumento de que não foi considerada a existência de prova da realização de cotação prévia para aquisição de combustíveis, insta considerar que o motivo que justificou a sanção foi assim descrito no voto condutor da decisão embargada:
"deficiências nos comprovantes relativos às despesas com as locações do veículo (no total de R$ 52.750,00) , pois se resumem a apresentações de recibos e recolhimento do tributo correspondente ao imposto sobre serviço, não constando nenhum contrato definindo a forma de realização da prestação do serviço, o período de disponibilidade dos veículos, responsabilidade das partes, dentre outras informações necessárias (peça 18, p. 62-104 e peça 19, p. 10-36) " (grifou-se) . 
18.	Ou seja, não se questionou a ausência de cotação de preços previamente ao fornecimento do combustível, de forma que o argumento da embargante não repercute sobre o entendimento do acórdão em questão."
10.	Em novos embargos, a responsável argumenta que (peça 145) :
	- "deixou o acórdão de promover a indispensável conciliação bancária entre os extratos bancários de contas específicas da entidade conveniada (peça n.º 15) , com os extratos do município (peça n.º 13) , bem como as demonstrações contábeis da entidade, com a correta identificação do destinatário da despesa";
	- "Sem a confrontação entre os extratos bancários das contas específicas e as demonstrações contábeis, em especial, os LIVROS DIÁRIOS apresentados nas peças n.º 103 e 104, a sanção pela responsabilização de débito foi automática e decorreu diretamente dos saques em espécie, cuja legislação financeira faculta sem qualquer ressalva, sem qualquer reserva, sua realização"; 
	- "o transporte utilizado para a execução do convênio, fazia parte do escopo do convênio e plano de trabalho e foi diretamente executado pela entidade conveniada, o que deixou de ser considerado no acórdão recorrido"; e
	- "não foi considerado o decidido em ação judicial."
	É o relatório.

Maria Claudia Bucchianeri Pinheiro (OAB/DF 25.341), representando Lara Adriana Veiga Barreto Ferreira.

Procurador Marinus Eduardo De Vries Marsico.

TRANSFERÊNCIAS FUNDO A FUNDO. SAQUE DE RECURSOS DA CONTA CORRENTE DIRETAMENTE NO CAIXA. AUSÊNCIA DE NEXO DE CAUSALIDADE ENTRE OS COMPROVANTES DE DESPESAS APRESENTADOS E OS RECURSOS REPASSADOS. CONTAS IRREGULARES. DÉBITO. MULTA. RECURSO DE RECONSIDERAÇÃO. PROVIMENTO NEGADO. EMBARGOS DE DECLARAÇÃO. NÃO ACOLHIMENTO. NOVOS EMBARGOS DE DECLARAÇÃO. NÃO ACOLHIMENTO.

TOMADA DE CONTAS ESPECIAL (TCE)

Secretaria de Recursos (SERUR); Secretaria de Controle Externo de Tomada de Contas Especial (SecexTCE).

Trata-se de embargos de declaração opostos pela sra. Lara Adriana Veiga Barreto Ferreira ao Acórdão 13925/2020-TCU-Primeira Câmara, mediante o qual não foram acolhidos embargos de declaração opostos ao Acórdão 12064/2020-TCU-Primeira Câmara, proferido em recurso de reconsideração que manteve o Acórdão 9466/2018-TCU-Primeira Câmara, proferido em tomada de contas especial.
2.	Esta foi instaurada em razão da não aprovação da aplicação dos recursos federais transferidos à conta do Programa de Proteção Social Básica e Especial (PSB/PSE) no âmbito do Sistema Único de Assistência Social no exercício de 2010.
3.	Para a aplicação dos recursos, o Município de Japaratuba/SE celebrou o convênio 1/2009 com a entidade Vigília da Arte Sergipana - Vidas, no valor de R$ 290.715,15, para a "realização de oficinas, palestras e cursos de inclusão produtiva" (peça 1, p. 77-81) . 
4.	Mediante o Acórdão 9466/2018-TCU-Primeira Câmara, a responsável teve suas contas julgadas irregulares, foi condenada em débito pelo total dos recursos referentes ao mencionado convênio e sofreu a pena de multa prevista no art. 57 da Lei 8.443/1992, no valor de R$ 50.000,00.
5.	A imputação de débito decorreu da constatação de que houve o saque de recursos da conta corrente diretamente no caixa, o que fez com que não se pudesse constatar o nexo de causalidade entre os comprovantes de despesas apresentados e os recursos repassados.
6.	Negado provimento a recurso de reconsideração (Acórdão 12064/2020-TCU-Primeira Câmara) , a responsável apontou em embargos de declaração os seguintes argumentos que seriam caracterizados como contradições, omissões ou obscuridades (peça 116) :
	- "o pagamento das despesas à entidade conveniada pelo município não importou movimentações fora da conta específica do convênio, cujos recursos foram mantidos e, portanto, permaneceram a todo tempo depositados em conta vinculada ao fundo destinatário";
	- "o acórdão deve esclarecer, que a opção pela movimentação dos recursos em espécie para a realização de pagamentos a fornecedores e prestadores de serviços foi da entidade executora das ações do convênio e cujas transações bancárias ocorreram apenas na conta específica particular dessa entidade";
	- "ainda que os pagamentos pela entidade privada ocorressem em espécie, a organização mantinha uma conta bancária específica para o recebimento dos recursos do convênio";
	- não existe qualquer ilegalidade decorrente da movimentação de recursos de convênio em espécie, e este comportamento não deve automaticamente implicar imputação de débito;
	- o nexo de causalidade pode ser demonstrado pela "conciliação entre os extratos bancários de contas específicas da entidade conveniada, do município, bem como as demonstrações contábeis da entidade, com a correta identificação do destinatário da despesa";
	- "não cabe imputar débito integral ao responsável em razão da inexecução física, mas tão somente da parcela referente aos serviços tidos por não executados"; e
	- há prova da realização de cotação prévia para aquisição de combustíveis.
9.	Mediante o Acórdão 13925/2020-TCU-Primeira Câmara, as alegadas contradições, omissões ou obscuridades foram afastadas.
10.	Em novos embargos, a responsável argumenta que (peça 145) :
	- "deixou o acórdão de promover a indispensável conciliação bancária entre os extratos bancários de contas específicas da entidade conveniada (peça n.º 15) , com os extratos do município (peça n.º 13) , bem como as demonstrações contábeis da entidade, com a correta identificação do destinatário da despesa";
	- "Sem a confrontação entre os extratos bancários das contas específicas e as demonstrações contábeis, em especial, os LIVROS DIÁRIOS apresentados nas peças n.º 103 e 104, a sanção pela responsabilização de débito foi automática e decorreu diretamente dos saques em espécie, cuja legislação financeira faculta sem qualquer ressalva, sem qualquer reserva, sua realização"; 
	- "o transporte utilizado para a execução do convênio, fazia parte do escopo do convênio e plano de trabalho e foi diretamente executado pela entidade conveniada, o que deixou de ser considerado no acórdão recorrido"; 
	- "houve alteração nos fundamentos para a aplicação da sanção; e
- "não foi considerado o decidido em ação judicial."
11.	Por estarem presentes os requisitos de admissibilidade previstos nos arts. 32, inciso II, e 34 da Lei 8.443/1992, entendo pertinente conhecer do recurso e adentrar seu mérito.
II
12.	A respeito da movimentação financeira dos recursos, assim constou do acórdão embargado:
	"10.	A principal linha argumentativa da embargante é de que o acórdão impugnado não considerou que os recursos foram movimentados mediante conta específica e que não haveria óbices em relação à realização de pagamentos em espécie.
11.	Outrossim, foi argumentado que o nexo de causalidade entre os recursos repassados e os comprovantes de despesas pode ser demonstrado mediante o cotejo entre os extratos bancários de contas específicas da entidade conveniada e as suas demonstrações contábeis da entidade.
12.	Entretanto, como a seguir exposto, essa matéria foi devidamente enfrentada no voto condutor do acórdão embargado:
	'No presente caso, a entidade convenente utilizou os recursos fazendo 21 saques mediante cartão eletrônico e duas emissões de cheques avulsos (consoante tabela constante do relatório) .
42.	A título de comprovar essas despesas foram apresentados mais de 200 recibos ou notas fiscais para os quais não é possível estabelecer uma correlação direta com os saques da conta específica.
43.	Como exemplo, menciono que dois cheques avulsos no valor total de R$ 47.700,00, emitidos em 30/12/2009 e 4/1/2010, teriam sido utilizados para o pagamento de 25 despesas diferentes no período de 8/1/2010 a 21/1/2010 (v.g. combustíveis e pagamentos de instrutores e coordenadores técnicos) (peça 72, p. 1-2) .
44.	Desta feita, como bem apontado pelo Ministério Público junto ao TCU, ocorreu "a ruptura do nexo de causalidade com a movimentação dos recursos por meio de saques na conta corrente, em vez da utilização de forma de pagamento que permitisse identificar os beneficiários, assegurando que os valores federais sejam aplicados na finalidade pactuada."
45.	Consequentemente, não há como afastar o débito apontado nestes autos.' (grifou-se) . 
13.	Ou seja, o fato de os recursos estarem depositados em uma conta específica do ajuste não afeta a conclusão de que se perdeu a sua rastreabilidade quando se efetuaram os saques em espécie para o suposto pagamento de diversas despesas. Tampouco cabe considerar que os documentos contábeis da entidade supram essa ausência de rastreabilidade, pois não se sabe a origem dos recursos que suportaram os lançamentos contábeis.
14.	Rememoro que, quando a norma (Decreto 2.529/1998) estabeleceu que os recursos serão depositados em conta específica, o que se buscou foi garantir a rastreabilidade dos recursos repassados, o que não acontece com os saques em espécie. Ou seja, houve o efetivo descumprimento do art. 4º desse decreto:
'Art. 4º Os recursos serão depositados em conta vinculada ao fundo destinatário, sendo vedada a sua utilização de forma ou para fim diverso do estabelecido no plano de assistência social.' (grifou-se) . 
15.	Outrossim, tal qual exposto no voto condutor do acórdão embargado, 'o fato de a então prefeita ter delegado a terceiros a aplicação dos recursos não a desonera de suas obrigações originárias. Como titular da municipalidade cabia à recorrente zelar pela regular aplicação dos recursos de acordo com os normativos então vigentes, sob pena de responder por culpa in eligendo ou por culpa in vigilando.'"
13.	Ou seja, a responsável quer rediscutir a matéria, o que é incabível em embargos de declaração.
III
14.	Quanto à alegação de que o transporte dos beneficiários do programa efetivamente ocorreu, transcrevo as seguintes considerações constantes do acórdão embargado:
	"16.	Finalmente, quanto a alegação de que a execução física do objeto afastaria a possibilidade de imputação de débito, destaco que assim constou da motivação da decisão embargada: "para a comprovação da regular aplicação desses recursos repassados, além da execução do objeto, a jurisprudência do TCU é firme no sentido de que deve ser demonstrado o nexo de causalidade entre os comprovantes de despesas apresentados e os recursos federais repassados (v.g. Acórdãos do Plenário 344/2015 e 55/2005 e da Primeira Câmara 8.802/2019, 4.327/2019, 4.210/2017, 8.800/2016 e 5.170/2015) ".
15.	Ademais, embora tenham sido mencionados diversos documentos referentes ao convênio, não foi afastada a seguinte constatação que serviu de suporte para a aplicação de sanção à gestora, consoante exposto na decisão ora combatida:
	"insta considerar que o motivo que justificou a sanção foi assim descrito no voto condutor da decisão embargada:
'deficiências nos comprovantes relativos às despesas com as locações do veículo (no total de R$ 52.750,00) , pois se resumem a apresentações de recibos e recolhimento do tributo correspondente ao imposto sobre serviço, não constando nenhum contrato definindo a forma de realização da prestação do serviço, o período de disponibilidade dos veículos, responsabilidade das partes, dentre outras informações necessárias (peça 18, p. 62-104 e peça 19, p. 10-36) '"  (grifou-se) . 
16.	Destaque-se a respeito que, ao contrário do afirmado pela embargante, não houve alteração no fundamento da sanção, pois as falhas referentes à documentação da locação de veículos constaram desde a citação da gestora e foram utilizadas pelo relator a quo para fundamentar sua proposta de decisão posteriormente acatada pelo colegiado (peças, 26, p. 4-5 e 9; 29; 37, p. 11-12; e 42, p. 4) .
IV
17.	Finalmente, em relação ao decidido mediante a via judicial, a independência entre as instâncias permite que esta Corte emita juízo de valor diverso de determinada instância judicial, exceto quando esta reconhece a negativa do fato ou da autoria (art. 935 do Código Civil) , hipótese de que aqui não se trata.
V
Ante o exposto, manifesto-me por que o Tribunal aprove o acórdão que ora submeto à apreciação deste Colegiado. 
TCU, Sala das Sessões Ministro Luciano Brandão Alves de Souza, em 23 de fevereiro de 2021.
BENJAMIN ZYMLER 
Relator